最高法院民事判決                              八十六年度台上字第三四三一號
    上  訴  人  乙○○
    訴訟代理人  張樹萱律師
    被 上訴 人  甲○○
    訴訟代理人  黃台芬律師
                吳棟傑律師
右當事人間請求返還不當得利等事件，上訴人對於中華民國八十六年四月二十三日台
灣高等法院第二審判決（八十六年度上字第一五一號），提起上訴，本院判決如左：
    主  文
原判決廢棄，發回台灣高等法院。
    理  由
本件被上訴人主張：兩造及訴外人陳建財等三人，於民國七十八年間共同出資向程天
助、程典章買受坐落台北縣泰山鄉○○段○○段二三六號土地（下稱系爭土地），三
人之出資比例為上訴人百分之六十、陳建財百分之二十八、伊百分之十二，並以伊為
登記名義人，有關該土地之權利義務則由三人按比例享有及負擔。嗣三人於八十年五
月二十九日將該土地轉售予電信總局，所得價金已依比例分配完畢。未料事後台北縣
稅捐稽徵處指伊以免徵土地增值稅之方式取得系爭農業用地後，閒置未繼續耕作，而
處伊罰鍰新台幣（下同）一百九十萬四千五百元，伊三人認應對該處分提起行政救濟
，惟提起之行政訴訟及再審之訴，均遭駁回確定。支出費用計：罰鍰連同執行費用計
一百九十萬九千二百九十二元，委請律師提起行政救濟之費用八萬元，上訴人應分擔
之比例為百分之六十，即為一百一十九萬三千五百七十五元等情。求為命上訴人如數
給付並加計法定遲延利息之判決（超過上述部分之請求，經第一審判決駁回被上訴人
之訴後，未據被上訴人聲明不服）。
上訴人則以：本件買賣係由鐘榮波居間介紹，依兩造及陳建財與鐘榮波之約定，出賣
之土地每坪實收十萬五千元，超價出售全歸鐘榮波取得，一切稅捐及費用均由鐘榮波
負擔，被上訴人應向鐘榮波催討。又依被上訴人與電信總局間買賣契約約定，業主僅
負擔以七十九年度公告現值核算之土地增值稅，其餘部分由電信總局負擔，被上訴人
本於該約定，亦應向電信總局請求歸還代墊之差額。且系爭土地以有自耕農身份之被
上訴人為登記名義人，並委由其管理，被上訴人未繼續耕作，致遭稅捐機關罰鍰，自
不得責令伊負擔。另被上訴人尚欠伊利息及介紹費、土地代書費、測量費等計一百七
十三萬元，伊得以之主張抵銷等語，資為抗辯。
原審維持第一審所為上訴人敗訴之判決，係以：被上訴人主張之事實，業據其提出不
動產買賣契約書、土地買賣契約書、切結書、議價紀錄、土地買賣協議書、行政法院
判決、臺灣板橋地方法院財務法庭執行通知書等件為證，自應認為真實。上訴人雖以
前開情詞置辯，惟查：(一)本件罰鍰係因兩造及陳建財等三人以繼續耕作為目的買受系
爭農業用地，依土地稅法第三十九條之二之規定，享有免徵土地增值稅之優惠，然實
際未於該土地上繼續耕作，經稅捐稽徵處查獲而科處，為兩造所不爭執。而兩造等與
鐘榮波間所訂立之委託協議書，鐘榮波所應負擔者，為出售該土地予電信總局所發生
之稅捐及其他費用；又被上訴人與電信總局間之土地買賣契約，僅有關該次買賣土地
增值稅負擔之約定，均與先前買受土地所發生之行政罰鍰無涉，上訴人指被上訴人應
向鐘榮波或電信總局要求負擔罰鍰，顯無足採。(二)兩造於原審均陳稱購買系爭土地係
以轉售電信局獲利為目的，並非為繼續耕作，上訴人辯稱以有自耕農身分之被上訴人
名義登記為所有人，被上訴人即負有繼續耕作之義務，其未繼續耕作致遭罰鍰應自負
其責云云，委無可取。(三)被上訴人所受之罰鍰一百九十萬四千五百元，執行費用四千
七百九十二元，先後委任陳化義律師、國際通商法律事務所提起行政訴訟、再審之訴
，各支出三萬元、五萬元，合計為一百九十八萬九千二百九十二元，有罰鍰繳款書、
執行費用繳費單、行政法院判決、收據足證，均堪信為真實，依上訴人出資比例百分
之六十計算，上訴人應分擔之金額為一百一十九萬三千五百七十五元。(四)上訴人墊付
之費用，經鐘榮波同意加計利息後，給付上訴人七十三萬元，鐘榮波並證稱「利息補
貼算在尾款內，由伊之仲介費支付，由甲○○之帳戶領………所有的帳都已結清，乙
○○應無利息、介紹費、代書費、測量費可以再領取」等語，上訴人指被上訴人尚欠
其墊付款項，已非可採。又上訴人依出資比例應得之土地價款為三千八百二十六萬七
千四百六十元，分三次共領得三千九百八十七萬六千七百四十六元，為上訴人自認在
卷；而被上訴人之妻徐阿市所製作之計算書，左列之算式為「『領』四千零八十七萬
六千七百四十六元」，減「『本』三千八百二十六萬七千四百六十元」，而得「二百
六十萬九千二百八十六元（其旁註明利息）」，由其計算方式，可見係以領款扣除買
賣價金後，其餘額即以「利息」列計（其上所載「本」字，應即買賣價金之意），並
非以買賣價金加計利息後，算得上訴人應領得之金額；上訴人徒以該計算書上記載有
利息金額，即指該款係被上訴人應撥付之款項，已有未合；再者，計算書右列係加計
上訴人各次領取之款項而得，其中第二次款原列有二筆，其中乙筆為一百萬元（已劃
線刪除），故原加總之金額即為四千零八十七萬六千七百四十六元，顯與上訴人實際
領得之金額不符，其間適相差一百萬元，是證人徐阿市證稱「該『領』字，係指上訴
人已領得之款項，但實際上訴人未領四千多萬元，僅領得三千九百多萬元，是誤加了
一百萬元；因對造打電話給伊，要伊把他領得的款項計算給他看，伊寫完，尚未對帳
，對造即到來，計算書是臨時給他的；後來對造有打電話給伊，表示未領取那麼多錢
，多了一百萬元，伊與其會算後，才把該一百萬元劃掉」等語，核與上開計算書之記
載相符，應可採信。該計算書既係徐阿市臨時製作，其內容亦非正確，上訴人持以為
據，自難憑採，且被上訴人果有欠款一百七十三萬元未清，則上訴人於八十二年四月
廿三日取得尾款後，何以對該筆為數可觀之欠款，從未提出爭執或請求，及至二、三
年後，被上訴人因受罰款，請求其分擔，上訴人始為是項主張？尤證鐘榮波所稱本件
出資款均已結清等語，應屬事實，上訴人所為之抵銷抗辯，則無可採。從而，被上訴
人請求上訴人如數給付及加計法定遲延利息，於法有據，應予准許等詞，為其判斷之
基礎。
惟查，被上訴人之妻徐阿市在其所製作之計算書載明「七十三萬元，鐘榮波另給付村
源（上訴人）」，於一審亦陳稱「另七十三萬元部分是我寫錯，是鐘榮波付給乙○○
的錢」（見一審卷第八一頁背面），被上訴人似認該七十三萬元應由鐘榮波給付，其
並未給付上訴人七十三萬元；然鐘榮波證稱「因當初五十三萬元部分是乙○○先行
支付，乙○○要求我給付五十三萬元之本金及二十萬元之利息，總計結清七十五萬元
（似為七十三萬元之筆誤），加在乙○○應分之尾款內，由甲○○自電信局所交付之
尾款中直接支付給乙○○，沒有經我的手」（見一審卷第一一七頁）等語，倘鐘榮波
所稱無誤，而被上訴人又未支付上訴人前開七十三萬元，則上訴人辯稱被上訴人尚欠
其七十三萬元，主張抵銷，似非全然無據，原審就此重要之防禦方法，並未表示其取
捨之意見，顯有判決不備理由之違法。又上訴人抗辯鐘榮波同意補貼上訴人之利息為
二百六十萬九千二百八十六元，而被上訴人則主張係一百六十萬九千二百八十六元，
此與被上訴人應否再給付上訴人一百萬元有關，鐘榮波同意補貼之利息，究為若干，
雙方既各執一詞，原審未詳予調查審認，遽為上訴人不利之判決，亦欠允洽。上訴論
旨，指摘原判決不當，求予廢棄，非無理由。
據上論結，本件上訴為有理由，依民事訴訟法第四百七十七條第一項、第四百七十八
條第一項，判決如主文。
中      華      民      國    八十六    年    十一    月      十四      日
                              最高法院民事第一庭
                                  審判長法官  李  錦  豐
                                        法官  楊  鼎  章
                                        法官  李  慧  兒
                                        法官  顏  南  全
                                        法官  葉  賽  鶯
      右正本證明與原本無異
                                              書  記  官
中      華      民      國    八十六    年     十一     月     二十四   日
